臺灣臺南地方法院民事判決
111年度訴更一字第5號
原      告  許詠婕  


訴訟代理人  蘇明道律師
            蘇敬宇律師
被      告  陳文志即陳大木之繼承人

            陳錞蓁即陳大木之繼承人

            李紓妍即陳大木之繼承人

上列當事人間請求塗銷抵押權設定登記事件，經本院於民國111
年11月14日言詞辯論終結，判決如下：
    主      文
被告應將附表所示之抵押權，於辦理繼承登記後，予以塗銷。
訴訟費用由原告負擔。
    事實及理由
壹、程序方面：
一、原告於判決確定前，得撤回訴之全部或一部；訴之撤回應以
    書狀為之。但於期日，得以言詞向法院或受命法官為之，民
    事訴訟法第262條第1項本文、第2項分別定有明文。原告提
    起本件訴訟原以陳大木之繼承人即陳文志、陳錞蓁、李紓妍
    及白雪為被告，嗣於民國111年11月14日言詞辯論程序中撤
    回對白雪之起訴(見訴更一卷第89頁、第90頁)，依上開規定
    ，自應准許。
二、被告李紓妍即陳大木之繼承人經合法通知，未於言詞辯論期
    日到場，核無民事訴訟法第386條所列各款情形，爰依原告
    聲請，由其一造辯論而為判決。
貳、實體方面： 
一、原告起訴主張：
    坐落臺南市○○區○○段0000地號土地，權利範圍5分之1(下稱
    系爭土地)，原為原告父親許忠順所有，許忠順於83年2月24
    日將系爭土地設定如附表所示之抵押權(下稱系爭抵押權)與
    被繼承人陳大木，以擔保本金最高限額新臺幣(下同)96萬元
    之債權，存續期間83年2月21日至同年8月21日止，清償日期
    83年8月21日。又許忠順業於102年11月17日死亡，原告繼承
    系爭土地；被繼承人陳大木業於110年2月4日死亡，被告均
    為被繼承人陳大木之繼承人，且未向法院聲請拋棄繼承。系
    爭抵押權所擔保之請求權業於98年8月21日罹於15年時效，
    惟被繼承人陳大木未於消滅時效完成後5年間實行系爭抵押
    權，依民法第880條規定，系爭抵押權業已消滅。爰依民法
    第767條第1項中段規定及繼承法律關係，請求被告辦理系爭
    抵押權之繼承登記及塗銷系爭抵押權等語，並聲明如主文第
    1項所示。
二、被告陳文志、陳錞蓁即陳大木之繼承人則以：
    原告需提出系爭抵押抵押權之債務清償證明，被告才同意原
    告之請求等語置辯。並聲明：原告之訴駁回。
三、被告李紓妍未於言詞辯論期日到場，亦未提出書狀為任何聲
    明或陳述。
四、本院得心證之理由：
  ㈠請求權，因15年間不行使而消滅；又以抵押權擔保之債權，
    其請求權已因時效而消滅，如抵押權人於消滅時效完成後，
    5年間不實行其抵押權者，其抵押權消滅；又因繼承於登記
    前已取得不動產物權者，應經登記，始得處分其物權，民法
    第125條前段、第880條、第759條分別定有明文。所有人對
    於妨害其所有權者，得請求除去之，民法第767條第1項中段
    亦有明文。又所有人排除侵害請求權，為物權，有對世之效
    力；抵押權之設定登記及抵押權內容變更之登記，既屬抵押
    人與抵押權人雙方合意而經登記始得成立生效之行為。倘抵
    押權業已消滅，仍未為抵押權登記之塗銷時，則所有人自得
    基於所有人之排除侵害請求權訴請排除之（最高法院96年度
    台上字第859號判決意旨參照）。又消滅時效有中斷或不完
    成之問題，除斥期間則否，即權利人若未在除斥期間未經過
    前行使其權利，俟期間經過，權利即歸消滅，民法第880條
    之5年期間即屬除斥期間（最高法院85年度台上字第646號判
    決意旨參照）。
  ㈡原告主張其為系爭土地之所有權人，原為原告父親許忠順所
    有，許忠順於83年2月24日將系爭土地設定系爭抵押權擔保
    被繼承人陳大木之債權，系爭抵押權清償日期為83年8月21
    日。又系爭抵押權消滅前，抵押權人即被繼承人陳大木於11
    0年2月4日死亡，被告均為被繼承人陳大木之繼承人，且未
    向法院聲請拋棄繼承。被告繼承系爭抵押權，迄今仍未辦理
    繼承登記等情，業據原告提出系爭土地土地登記第一類謄本
    、地籍圖異動索引、臺南市土地建物異動清冊繼承系統表、
    陳大木除戶謄本、被告戶籍謄本等為證（見訴卷第27頁至第
    32頁、訴更一卷第33頁、第39頁至第45頁），是原告上開主
    張，堪信為真實。
  ㈢原告另主張被告應辦理繼承登記後，將系爭抵押權予以塗銷
    等語，為被告陳文志、陳錞蓁所否認，並辯稱若原告已清償
    積欠之債務，何以系爭抵押權未為塗銷等語。然系爭抵押權
    所擔保債權之消滅時效，縱以一般消滅時效期間即民法第12
    5條規定，請求權因15年間不行使而消滅為計算。系爭抵押
    權所擔保債權清償期限為83年8月21日，期間被告陳文志、
    陳錞蓁又未能提出有中斷時效之事由及其證明，則該債權至
    遲應於98年8月21日罹於15年請求權時效而消滅，又依民法
    第880條之規定，抵押權人於消滅時效完成後5年內不實行抵
    押權者，抵押權歸於消滅，是揆諸前開說明，系爭抵押權已
    於103年8月21日消滅，應堪認定。被告繼承系爭抵押權權利
    ，惟迄今仍未實行抵押權，已逾5年除斥期間，依上開說明
    ，抵押權已歸於消滅，因此系爭抵押權之存在，業已妨害原
    告所有權之行使，原告本於所有權人之地位請求被告應先辦
    理抵押權繼承登記，後為抵押權塗銷，自屬有據。
四、綜上所述，系爭抵押權依民法第880條規定已因除斥期間經
    過而消滅，從而，原告依繼承之法律關係及民法第767條第1
    項中段規定，請求被告辦理繼承登記後，將系爭抵押權登記
    予以塗銷，為有理由，應予准許。且原告表示願意負擔訴訟
    費用，是本院認應由原告負擔本件訴訟費用，爰諭知如主文
    第2項所示。
五、訴訟費用之負擔：民事訴訟法第78條。
中　　華　　民　　國　　111 　年　　11　　月　 28 　　日
                  民事第五庭    法  官　葉淑儀  
以上正本係照原本作成。
如對本判決上訴，須於判決送達後20日內向本院提出上訴狀。
如委任律師提起上訴者，應一併繳納上訴審裁判費。
中　　華　　民　　國　　111 　年　　12　　月　　2 　　日
                                書記官　吳昕韋
　　　　　　　　　　　　　　　　
附表         土      地      坐        落    地目 面    積 權利 範圍 縣  市 鄉鎮市區   段  地號  平方公尺  臺南市 佳里區 佳化段  1114 建 497 5分之1 抵押權設定內容： 收件年期、字號：83年佳地字第2597號 登記日期：民國83年2月24日 權利人：陳大木 債權額比例：全部，1分之1 擔保債權總金額：本金最高限額新臺幣960,000元 存續期間：自民國83年2月21日至民國83年8月21日 清償日期：民國83年8月21日 利息(率)：依照契約約定  遲延利息(率)：依照契約約定  違約金：依照契約約定 債務人及債務額比例：許忠順 權利標的：所有權 設定權利範圍：5分之1 設定義務人：許忠順